【裁判字號】    99,選上訴,9
【裁判日期】    991229
【裁判案由】    違反公職人員選舉罷免法
【裁判全文】
臺灣高等法院高雄分院刑事判決         99年度選上訴字第9號
上  訴  人
即  被  告  朱合全
選任辯護人  蔡進清律師
            藍庭光律師
上列上訴人因違反公職人員選舉罷免法案件，不服臺灣屏東地方
法院99年度選訴字第4 號中華民國99年5 月26日第一審判決（起
訴案號：臺灣屏東地方法院檢察署98年度選偵字第108 號），提
起上訴，本院判決如下：
     主  文
原判決撤銷。
朱合全對於有投票權之人，交付賄賂，而約其投票權為一定之行
使，處有期徒刑年陸月，褫奪公權貳年。
    事  實
一、朱合全（綽號雄哥）為使不知情之第17屆屏東縣議員選舉第
    4 選區登記第12號之候選人郭再添，於民國98年12月5 日舉
    辦之縣議員選舉順利當選，竟基於對有投票權人交付賄賂而
    約其投票權為一定行使之犯意，於98年11月28日18時許，至
    有投票權人A2（真實姓名、年籍、住所均詳卷）所居住之住
    處，將新台幣（下同）2,000 元之賄賂交予A2收受，告知A2
    係以每票500 元之代價買受其戶內有投票權人之選票4 張，
    要求A2及其家人於縣議員選舉時，就渠等擁有之投票權為投
    票予郭再添之一定行使，Ａ2 之子（下稱Ａ3 ）得知A2收受
    賄賂後，即告知A2不可收受賄賂，Ａ3 並於98年11月30日向
    警員倪永松舉發上情，經倪永松以電話聯絡Ａ2 至派出所說
    明，始知上情，Ａ2 並將朱合全交予之賄賂2,000 元交警扣
    案。
二、案經屏東縣政府警察局東港分局報請臺灣屏東地方法院檢察
    署檢察官偵查起訴。
    理  由
壹、證據能力之論斷：
一、按證人保護法第3 條規定，依本法保護之證人，以願在檢察
    官偵查中或法院審理中到場作證，陳述自己見聞之犯罪或流
    氓事證，並依法接受對質及詰問之人為限，而「對依本法有
    保密身分必要之證人，於偵查或審理中為訊問時，應以蒙面
    、變聲、變像、視訊傳送或其他適當隔離方式為之。於其依
    法接受對質或詰問時，亦同」，同法第11條第4 項亦有明文
    ，即秘密證人，於偵審中仍有依法到庭接受對質、詰問之義
    務，僅其為訊問或對質、詰問時，應以蒙面、變聲、變像、
    視訊傳送或其他適當隔離方式為之而已（最高法院95年度台
    上字第6102號判決意旨參照），查本件祕密證人A1雖於警詢
    、偵查中為證述，惟檢察官未提供證人A1之真實姓名年籍資
    料，是本院無從傳喚證人A1到庭經由對質及詰問，以比對其
    於警詢時、偵查中證述之真實性，為保障被告人權及衡之上
    揭規定，應認證人A1於警詢時、偵查中之證述，均無證據能
    力。
二、被告以外之人於偵查中向檢察官所為之陳述，除顯有不可信
    之情況者外，得為證據，刑事訴訟法第159 條之1 第2 項已
    有明定。證人Ａ2 於檢察官偵訊時所為之陳述，已當庭具結
    擔保其真實性，且無證據證明有何顯不可信之情況，而先後
    於原審及本院審理中，以證人身份就被告被起訴之犯罪事實
    具結作證，經交互詰問，對被告之詰問權自已有完足之保障
    ，均得作為證據。
三、按被告以外之人於審判外之陳述，雖不符前4 條之規定，而
    經當事人於審判程序同意作為證據，法院審酌該言詞陳述或
    書面陳述作成時之情況，認為適當者，亦得為證據。當事人
    、代理人或辯護人於法院調查證據時，知有第159 條第1 項
    不得為證據之情形，而未於言詞辯論終結前聲明異議，視為
    有前項之同意，刑事訴訟法第159 條之5 定有明文。本判決
    引用之其它證據均經檢察官及被告及其辯護人於原審及本院
    準備程序陳明對證據能力無意見，而於法院調查證據時，知
    有第159 條第1 項不得為證據之情形，而未於言詞辯論終結
    前聲明異議。其中傳聞證據部分，本院審酌該言詞陳述或書
    面陳述作成時之情況，並無違法或不當之情事，認為適當作
    為證據，依上開規定，亦有證據能力。
貳、實體部分
一、訊據被告朱合全矢口否認為本件犯行，辯稱：伊未交付賄款
    予A2，伊根本不認識A2，交付本件賄賂予Ａ2 之人係黃來云
    云，經查：
  (一)證人A2於檢察官偵查中結證稱：綽號「雄哥」的人向伊買票
    ，警方有拿「雄哥」的相片給伊看，「雄哥」就是朱合全，
    在11月28日晚上6 點左右，朱合全來伊家，拿2,000 元給伊
    ，並叫伊支持郭再添，伊家有4 個人，每票是500 元，給完
    錢後他就離開了，伊有拿出2,000 元給警員查扣等語（見偵
    一卷第52頁）；其於原審審理時結證稱：可以看到在庭被告
    ，伊都叫他雄哥，雄哥就是朱合全，伊跟雄哥是朋友，認識
    10多年了，有一點熟，被告有於98年11月28日晚上到伊家，
    被告拿2,000 千元給伊，叫伊支持屏東縣第17屆縣議員選舉
    候選人郭再添，因為他說他欠郭再添人情，所以要叫自己的
    朋友支持郭再添，伊不知道這是雄哥的錢或是別人給他的錢
    ，這件事情之前伊跟被告沒有恩怨，伊家有投票權的有4 人
    ，被告知道伊家有投票權的有4 人等語在卷（見原審卷第57
    ~59 頁），而Ａ2 於十幾年前即認識被告，與被告有一點熟
    等情，業經Ａ2 於原審證述在卷（原審卷第57頁），核與證
    人吳金廷於本院審理中證稱Ａ2 於十幾年前即與被告相識，
    其與被告之友人吳金廷均曾在被告家中碰面等語相符（本院
    卷第60頁）。又Ａ2 曾至被告家中打麻將，地點係在客廳，
    被告家中尚有太太、女兒及女婿等情，亦經Ａ2 於原審審理
    中證述明白（原審卷第58頁背面），與被告於原審自承：伊
    家中有打麻將，在客廳打，都是自己的朋友或是女兒、女婿
    ，都是親戚比較多等語，亦大致相符（原審卷第64頁），Ａ
    2 於本陣院審理中更證稱：伊與被告交情不錯（本院卷第95
    頁），足見Ａ2 與被告早已相識，並略有交情，則Ａ2 復與
    被告無何嫌隙，自無設詞誣陷被告之動機，亦無誤認之可能
    。此外，復有Ａ2 檢舉時交付扣案之賄賂現金2000元可資為
    憑，Ａ2 上開證述，應有可採。
  (二)關於警員如何知悉被告買票之事實，Ａ2 於原審證稱：「（
    為什麼你會跟警察說這件事？因為我跟我兒子說，我兒子說
    不行，要去檢舉。我兒子說賄選查的很嚴，我就說錢已經拿
    了怎麼辦？我兒子就說他去告訴警察。（你後來就讓你兒子
    去告訴警察？是。」等語（原審卷第57頁背面），核與證人
    即接受本件檢舉之警員倪永松於本院審理中證稱：「（A2是
    自己到派出所還是你通知的？）是我通知A2兒子帶他過來的
    。（你如何知道A2知道有賄選的事情？）是透過A3（即A2的
    兒子）而知道的，A3是我的朋友，因為我以前就有請A3提供
    一些刑案的情資。本件選舉之前，我就請他如果有關於賄選
    的詳實情資就提供給我。在98年11月30日的時候，劉文賓檢
    察官帶隊要搜索朱合全家裡時，我也接受檢察官指揮要去搜
    索，搜索當下，剛好A3打電話給我說他父親前幾天有收到賄
    款，當時我就跟檢察官報告，檢察官叫我打電話給A2，叫A2
    到派出所作筆錄，但A2在高雄上班，直到A2下午下班後才直
    接到派出所來。（A2到派出所的時候，他有沒有說交付賄款
    的人是誰？）有，他有說是綽號「老鼠」（台語）的人，就
    是被告在烏龍地區的綽號。（是不是你跟A2講，要把被告講
    出來？）沒有，是A2自己講出來的，不然我不知道是誰。」
    等語互核相符（本院卷第78頁正反面），Ａ2 係收受被告交
    付之買票賄賂後，告知其子Ａ3 ，經Ａ3 告以目前查賄查得
    很嚴，不可收受賄賂，始由其子Ａ3 於電話中向警員倪永松
    檢舉等事實，堪可認定，Ａ2 並非蓄意誣陷被告入罪，已屬
    明顯。
  (三)證人吳金廷於本院審理中固證稱：朱合全告訴伊並沒有買票
    ，為什麼會這樣，伊才打電話給Ａ2 ，Ａ2 說要到伊家來說
    明，讓伊了解是鄰居拿錢給他，伊有問Ａ2 被告有無向他買
    票，Ａ2 說沒有，是鄰居拿給他的，但沒有說是誰，只說是
    鄰居等語（本院卷第57頁背面、58頁背面、61頁），惟Ａ2
    固不否認其有與太太同至吳金廷住處，並證稱：確有向吳金
    廷表示本件2000元是鄰居拿的，不是被告拿給伊，但因為當
    時伊檢舉人之身份已曝光，被告說要打斷伊手腳，他被告關
    的錢，請律師的錢都要伊負責，伊害怕他們對伊不利，才去
    吳金廷那裏，伊為自己安全才對吳金廷如此說，如果照實講
    ，伊怕會遭受不利等語（本院卷第96頁），衡諸事理，Ａ2
    向吳金廷所稱係鄰居交付賄賂予伊，倘屬事實，Ａ2 於檢察
    官偵查、原審審理及本院審理均有機會向檢察官或承審法官
    澄清，其與被告並無嫌隙，且略有交情，已如前述，豈有自
    偵查、原審至本院上訴審均一再證稱被告係交付賄賂之人之
    理，吳金廷上開證詞，自亦無從遽以為被告有利之認定。
  (四)證人劉世榮於本院審理中固證稱：「（你去找吳金廷是為了
    什麼事？為了朱合全沒拿錢買票的事情。（吳金廷有沒有跟
    你說什麼？）這件事情和朱合全沒有關係。（吳金廷有沒說
    事實上是誰買票的？）吳金廷是說他的朋友，不是朱合全買
    票的。（吳金廷所說的過程是什麼？）檢舉人說這件事情害
    到朱合全，檢舉人第二天本來要說但沒有講，我和朱合全才
    去吳金廷家瞭解為什麼沒說，他是說因為被一個所長擋下。
    吳金廷說這件事情跟朱合全沒有關係。（你去找吳金廷是不
    是為了吳金廷另外一個朋友有作證的事情？）是的。（吳金
    廷有沒有跟你說是什麼人跟他的朋友買票的？）有。（是什
    麼人去買票的？）我聽到的是一個阿伯，叫「黃來」，人家
    都叫他『馬沙喔』。」、「（那個人到底如何說的？）那時
    朱合全問他『是不是我拿錢給你？』他說不是，他說他被人
    所害，其他的他就不講了。」等語在卷（本院卷第62頁正反
    面），惟查劉世榮所稱吳金廷告訴伊係一個阿伯，叫「黃來
    」，人家都叫他『馬沙喔』的人向Ａ2 買票云云，與吳金廷
    上開所證：伊有問Ａ2 被告有無向他買票，Ａ2 說沒有，是
    鄰居拿給他的，但沒有說是誰，只說是鄰居等語（本院卷第
    57頁背面、58頁背面）已顯然不符，難以採信。而Ａ2 就此
    亦證稱：當時伊為顧及生命安全，所以要順著被告等人的話
    講，伊之所以當朱合全的面，不直接說朱合全有拿錢給伊，
    是因為他已經威脅到伊與伊兒子的生命安全等語（本院卷第
    98頁），參諸劉世榮與被告至Ａ2 家中，Ａ2 有請警察叫被
    告等人離開，被告等人未離開，因被告等人要求伊同至對方
    律師那裏，看如何改口供，伊才又叫伊太太請伊子Ａ3 打電
    話大鵬灣所長倪永松等情亦經Ａ2 於本院證述明白（本院卷
    第97-98 頁、99頁），核與證人倪永松於本院所證：有一天
    ，被告帶一個人至Ａ2 住處，Ａ2 很緊張，叫Ａ3 打電話給
    伊，伊聯絡當地派出所警網到Ａ2 家中等語相合（本院卷第
    79頁），而劉世榮與被告同至Ａ2 住處找Ａ2時 ，不到5 分
    鐘警察就到場等情，亦經劉世榮證稱在卷（本院卷第64頁反
    面），足見被告與劉世榮同去找Ａ2 時，Ａ2 確實感到恐懼
    而兩度報警處理，Ａ2 上開所證當時伊為顧及生命安全，所
    以要順著被告等人的話講，伊之所以當朱合全的面，不直接
    說朱合全有拿錢給伊，是因為他已經威脅到伊與伊兒子的生
    命安全等語，應有可信。綜此，劉世榮上開證詞，自亦無從
    據以為被告有利之認定。
  (五)被告於本院審理時雖辯稱：「（你怎麼知道事實上誰拿錢給
    檢舉人？）是吳金廷跟我說密報的人去他家（吳金廷家）說
    事實上是誰拿錢給他的。」等語，惟吳金廷於本院證稱Ａ2
    在伊家僅告訴伊係鄰居拿給他，並未說鄰居是誰，已如前述
    。又證人劉世榮於本院審理雖曾證稱：係吳金廷告訴伊，拿
    錢給Ａ2 的人叫「黃來」，人家都叫他「馬沙喔」等語如前
    ，惟其於同次審理，又稱：「（受命法官問：是誰告訴你實
    際上買票的人是黃來？）是黃來有去朱合全家告訴朱合全，
    那時我不在，是朱合全告訴我的。我和朱合全有去找黃來，
    但是黃來不說。（黃來不說什麼？）那時我們去黃來家，但
    黃來的太太說黃來有手術大腸癌，叫我們不要去打擾他，黃
    來也有在場但是他不講話。（你和朱合全去找吳金廷的時候
    ，知不知道實際買票的人是黃來？）那時候不曉得。（朱合
    全有沒有告訴你，他怎麼會知道買票的人是黃來？）是黃來
    有一天到朱合全家講這件事情出來，是朱合全告訴我的。」
    等語（本院卷第64頁正反面），其前後所述不一致，與被告
    上開所述亦不相符，而劉世榮與被告去找黃來，黃來亦不願
    為任何陳述，被告所辯係黃來拿本件賄款給Ａ2 ，自無可信
    。
  (六)綜前所述，本件被告交付2000元賄賂予Ａ2 ，而約其戶內共
    4 票須投票支持上開縣議員候選人郭再添等犯行，事證明確
    ，被告犯行洵堪認定。
二、按公職人員選舉罷免法第99條第1 項之投票行賄罪，以對於
    有投票權之人，行求、期約或交付賄賂或其他不正利益，而
    約其不行使投票權或為一定之行使者，為其構成要件，其行
    求、期約與交付行為，係屬階段行為，其中行求賄賂階段，
    屬行賄者單方意思表示行為，不以相對人允諾為必要；而交
    付賄賂階段，則以行賄者已實行交付賄賂之行為，一經交付
    賄賂，罪即成立，雖不以收受者確已承諾或進而為一定投票
    權之行使為必要，但仍以收受者確已收受賄賂，且有受賄意
    思者為限（最高法院98年度台上字第7877號判決意旨參照）
    。本件被告朱合全交付2000元賄賂予Ａ2 ，而約其家中共4
    票須投票支持上開縣議員候選人郭再添，核其所為，係犯公
    職人員選舉罷免法第99條第1 項之對於有投票權之人，交付
    賄賂，而約其投票權為一定之行使罪，其行求及期約之低度
    行為為交付之高度行為所吸收，自不另論罪。被告所為之上
    開對於有投票權之人，交付賄賂，而約其投票權為一定之行
    使犯行，雖同時該當於刑法第144 條第1 項之罪，惟因公職
    人員選舉罷免法第99條第1 項之罪係刑法第144 條第1 項之
    罪之特別規定，依特別法優於普通法之法律競合關係，應依
    公職人員選舉罷免法第99條第1 項之投票行賄罪論處。原判
    決認定被告行求賄賂約為投票權之一定行使，予以論科，固
    非無見。惟Ａ2 係於98年11月28日收受本件賄賂後，嗣其子
    Ａ3 得知後，告知A2不可收受賄賂，Ａ3 並於98年11月30日
    向警員倪永松舉發上情，經倪永松以電話聯絡Ａ2 至派出所
    說明等情，業經本院認定如前，被告之行為已至交付之階段
    甚明，原判決猶認被告僅係行求，而未達於交付賄賂之階段
    ，並因而對扣案賄賂款項2000元宣告沒收，其認事用法，均
    有未合。此外，原判決關於被告交付賄賂予Ａ1 部分，原審
    認罪證不足，而不另為無罪之諭知，固無違誤（詳後述），
    惟其認此部分若成立犯罪，與有罪部分有集合犯之實質上一
    罪關係，亦有可議。被告仍執前詞，否認犯罪，固無理由，
    惟原判決既有上開瑕疵，自應由本院撤銷改判。爰審酌選舉
    制度係民主政治植基之重要制度，被告對選民行求賄賂，敗
    壞選風、破壞民主機制之正常運作及選舉之公平性，且犯罪
    後空言矯飾之犯後態度，及其犯罪之動機、目的、手段等一
    切情狀，量處如主文第2 項所示之刑，及依公職人員選舉罷
    免法第113 條第3 項及刑法第37條第2 項之規定宣告褫奪公
    權（公職人員選舉罷免法第113 條第3 項僅規定應褫奪公權
    ，就褫奪公權之期間則未定明，自應併引用刑法第37條第2
    項定之），以資懲儆。扣案之被告交付A2之賄賂2,000 元，
    既已交付Ａ2 ，自無庸依公職人員選舉罷免法第99條第3 項
    之規定宣告沒收（最高法院93年度台上字第5728號、95年度
    台上字第147 號判決意旨參照）；至在被告住處查扣之現金
    141,500 元，被告否認與本案有關，亦查無證據證明與本案
    有關，爰不予宣告沒收，附此敘明。
三、公訴意旨另認被告朱合全基於對有投票權人交付賄賂而約其
    投票權為一定行使之犯意，於98年11月29日18時許，至有投
    票權人A1（真實姓名年籍不詳）所居住之住處，將500 元之
    賄賂交予A1收受，告以A1向其買受選票，要求A1於縣議員選
    舉時，就其擁有之投票權為投票予郭再添之一定行使，因認
    被告此部分涉犯公職人員選舉罷免法第99條第1 項之投票行
    賄罪云云。惟查被告堅決否認有為此部分之犯行，而A1之真
    實姓名年籍不詳，且檢察官迄本件辯論終結前均未提供證人
    A1之真實姓名年籍資料，是本院無從傳喚證人A1到庭經由對
    質及詰問，以比對其於警詢時、偵查中證述之真實性，應認
    證人A1於警詢時、偵查中之證述，均無證據能力，則公訴意
    旨所認被告此部分之犯行尚無任何證據證明之，難認被告有
    為此部分之犯行，本應為無罪之諭知，惟起訴書認此部分與
    上開有罪部分係犯公職人員選舉罷免法第99條第1 項之投票
    行賄罪，依其記載之事實及理由，均未論及被告此二部分事
    實係獨立數罪，應分論併罰，則公訴意旨應係認此二部分為
    實質上一罪關係。且按「刑法於民國九十四年二月二日修正
    公布（九十五年七月一日施行）刪除連續犯規定之同時，對
    於合乎接續犯或包括的一罪之情形，為避免刑罰之過度評價
    ，已於立法理由說明委由實務以補充解釋之方式，發展接續
    犯之概念，以限縮數罪併罰之範圍。而多次投票行賄行為，
    在刑法刪除連續犯規定之前，通說係論以連續犯。鑑於公職
    人員選舉，其前、後屆及不同公職之間，均相區隔，選舉區
    亦已特定，以候選人實行賄選為例，通常係以該次選舉當選
    為目的。是於刪除連續犯規定後，苟行為人主觀上基於單一
    之犯意，以數個舉動接續進行，而侵害同一法益，在時間、
    空間上有密切關係，依一般社會健全觀念，難以強行分開，
    在刑法評價上，以視為數個舉動之接續實行，合為包括之一
    行為予以評價，較為合理，於此情形，即得依接續犯論以包
    括之一罪。否則，如係分別起意，則仍依數罪併合處罰，方
    符立法本旨。」最高法院99年度第5 次刑事庭會議決議意旨
    可資參照，本件公訴意旨所指被告行賄Ａ2 之時間在98年11
    月28日18時許，行賄Ａ1 係在同年月29日18時許，其約定均
    係投票支持第17屆第4 選區縣議員候選人郭再添，若被告行
    賄Ａ1 部分亦成立犯罪，其兩次行賄賂時間密接，賄選之目
    的相同，依一般社會健全觀念，難以強行分開，在刑法評價
    上，以視為數個舉動之接續實行，合為包括之一行為予以評
    價，較為合理，而與上開有罪部分亦為接續犯之一罪關係，
    從而，此部分爰不另為無罪之諭知。
據上論斷，應依刑事訴訟法第369 條第1 項前段、第364 條、第
299 條第1 項前段、公職人員選舉罷免法第99條第1 項、第113
條第3 項，刑法第11條、第37條第2 項，判決如主文。
本案經檢察官鍾忠孝到庭執行職務。
中    華    民    國    99    年    12    月    29    日
                  刑事第十庭    審判長法  官  陳中和
                                      法  官  林水城
                                      法  官  蔡國
以上正本證明與原本無異。
如不服本判決應於收受本判決後10日內向本院提出上訴書狀，其
未敘述上訴理由者，並得於提起上訴後10日內向本院補提理由書
狀（均須按他造當事人之人數附繕本）「切勿逕送上級法院」。
中    華    民    國    99    年    12    月    29    日
                                      書記官  周青玉

司法院資訊處製作；財團法人民間司法改革基金會備份。
